臺灣南投地方法院民事簡易判決
110年度埔簡字第153號
原      告  魏錦繡  
訴訟代理人  陳亮逢律師
被      告  簡秀蘭  


訴訟代理人  邢建緯律師
複  代理人  官厚賢律師
上列當事人間請求拆屋還地事件，本院於民國111年9月14日言詞
辯論終結，判決如下：
    主      文
被告應將坐落南投縣○○鎮○○段0000號土地上如附件南投縣埔里地
政事務所110年10月14日埔土測字第324300號土地複丈成果圖所
示編號A之建物（建號：埔里鎮福興段98建號，門牌號碼：埔里
鎮公館路6之1號，面積135平方公尺）拆除，拆除後將其所占用
之土地騰空返還原告。
訴訟費用由被告負擔。
本判決得假執行。但被告以新臺幣47萬2,500元為原告預供擔保
，得免為假執行。
    事實及理由
壹、程序方面：
一、不變更訴訟標的，而補充或更正事實上或法律上之陳述者，
    非為訴之變更或追加（民事訴訟法第256條）。本件原告起
    訴時訴之聲明為：如附表「起訴時訴之聲明」欄所示。原告
    最後訴之聲明為：如附表「最後訴之聲明」欄所示。核屬更
    正事實上之陳述，應予准許。
貳、實體方面：　　
一、原告主張：
　　㈠原告為南投縣○○鎮○○段0000地號土地（下稱系爭土地）之
      所有人，被告為坐落系爭土地上同段98建號建物（門牌號
      碼：埔里鎮公館路6之1號，下稱系爭建物）之所有人。兩
      造於民國78年10月10日結婚，於婚姻關係存續期間，由原
      告在系爭土地上出資興建系爭建物，並約定登記為被告所
      有。
　　㈡嗣兩造於88年7月26日離婚，離婚協議書（下稱系爭離婚協
      議書）約定被告應將系爭建物移轉登記給原告，惟被告未
      依約履行上開約定，未經原告同意，擅自於94年8月12日
      將系爭建物以贈與為登記原因，移轉給訴外人即被告之女
      潘心慈。潘心慈為被告與原告結婚前之前夫所生之女，與
      原告無血緣關係，亦未辦理收養，惟原告將潘心慈視如己
      出並以父女相稱，於潘心慈為系爭建物所有人期間，潘心
      慈同意原告繼續居住使用系爭建物，原告亦同意與潘心慈
      就系爭土地成立使用借貸關係。
　　㈢惟潘心慈於未告知原告之情況下，於109年12月30日以贈與
      為登記原因，移轉給被告，原告僅能搬離系爭建物，系爭
      建物現仍由被告占有使用中。被告以系爭建物無權占有系
      爭土地，爰依民法第767條第1項前段、中段規定，提起本
      件訴訟等語，並聲明：如附表「最後訴之聲明」欄所示。
二、被告則以：
　　㈠原告同意被告於系爭土地上興建系爭建物，並出具土地使
      用同意書（下稱系爭土地使用同意書），依最高法院95年
      度台上字第1010號裁定意旨，系爭土地使用同意書之性質
      為類似使用借貸之無名契約，應類推適用使用借貸有關規
      定。而原告出具系爭土地使用同意書時，即知悉被告將系
      爭土地作為系爭建物之基地使用，且兩造並未就系爭土地
      之使用期間另為約定，應類推適用民法第470條第1項規定
      ，原告應依被告借用系爭土地之目的使用完畢即系爭建物
      不再供人居住或不堪使用時，始得請求返還。然系爭建物
      之外觀及內部尚屬整潔，顯見被告有持續使用系爭建物，
      且系爭建物材質、結構上並無耗損毀壞，仍可作為一般居
      住使用，是兩造間土地使用同意法律關係，尚未終止，系
      爭建物對系爭土地仍有占有依據。
　　㈡系爭離婚協議書約定被告應將系爭建物移轉登記給原告，
      顯係夫妻剩餘財產分配約款之變形，足認系爭建物具有相
      當經濟價值。原告於離婚後臨時需錢孔急，遂同意被告將
      系爭建物贈與給潘心慈，以作為未來不向被告依離婚協議
      約定請求移轉登記系爭建物之承諾，原告因而得以系爭建
      物、系爭土地共同設定最高限額抵押權，向臺灣銀行借貸
      新臺幣（下同）240萬元，亦足認系爭建物具有相當經濟
      價值。被告於離婚後同意原告於系爭建物設定抵押權借款
      ，甘冒遭銀行查封拍賣系爭建物之風險，反觀原告得知潘
      心慈於109年12月30日將系爭建物移轉給被告後，立即提
      起本件訴訟，是原告訴請拆除系爭建物返還土地，顯係損
      人不利己，有權利濫用、違反誠信原則之情事等語，資為
      抗辯，並聲明：⒈原告之訴駁回。⒉如受不利判決，願供擔
      保請准宣告免為假執行。
三、兩造不爭執之事項（本院卷第367-368、394頁）：　　
　　㈠兩造於79年10月10日結婚，嗣於87年7月26日離婚。
　　㈡原告為系爭土地之所有人，系爭土地上有系爭建物。被告
      為系爭建物之起造人，系爭建物於85年3月14日完工，並
      於85年6月26日以第一次登記為登記原因，登記為被告所
      有。
　　㈢系爭離婚協議書約定：被告應將系爭建物移轉登記給原告
      ，系爭土地、建物貸款金額250萬元，由被告負責清償50
      萬元後，其餘200萬元貸款及利息由原告負責清償完畢。
　　㈣被告未依約履行系爭離婚協議書約定，於94年8月12日將系
      爭建物以贈與為登記原因，移轉給潘心慈，潘心慈復於10
      9年12月30日以贈與為登記原因，移轉給被告。系爭建物
      現仍由被告占有使用中。
　　㈤依埔里鎮公所111年7月20日埔鎮工字第1100030837號函所
      附系爭建物建造執照、使用執照相關資料中，有一土地使
      用權同意書（即系爭土地使用同意書）記載：「被告擬在
      系爭土地上建築系爭建物，業經原告完全同意，為申請建
      造執照特立此同意書為憑。（本同意書應從同意日起10年
      內提出申請執照，逾期無效。）」並經原告簽名、蓋章。
四、本院之判斷：
　　原告主張被告以系爭建物無權占有系爭土地，為被告所否認
    ，並以前詞置辯。茲分述如下：
　　㈠被告以系爭建物無權占有系爭土地：　　
　　  ⒈所有人對於無權占有或侵奪其所有物者，得請求返還之
        。對於妨害其所有權者，得請求除去之（民法第767條
        第1項前段、中段）。當事人主張有利於己之事實者，
        就其事實有舉證之責任（民事訴訟法第277條本文）。
        以無權占有為原因，請求返還土地者，占有人對土地所
        有權存在之事實無爭執，而僅以非無權占有為抗辯者，
        土地所有權人對其土地被無權占有之事實無舉證責任，
        占有人自應就其取得占有係有正當權源之事實證明之（
        最高法院106年度台上字第2511號、97年度台上字第110
        7號、92年度台上字第312號判決意旨參照）。可知原告
        若以民法第767條作為請求權基礎，須證明「原告係被
        占有物之所有權人或事實上處分權人」、「被告為占有
        物之所有權人或事實上處分權人」，對其土地被無權占
        有之事實無舉證責任，而須由被告就其取得占有係有正
        當權源之事實證明之。
　　　⒉使用借貸未定期限者，應依借貸之目的使用完畢時返還
        之，民法第470條第1項定有明文。所謂「依借貸之目的
        使用完畢時」，係指借用人因達成某目的而向出借人借
        用其物，嗣後其目的已因而達成，無須再繼續使用者而
        言（最高法院85年度台上字第1952號判決意旨參照）。
        「土地使用權證明書」僅有債之效力，基於債之相對性
        ，存在於出具者與被證明者之間，且土地使用權同意書
        僅為其上載明供起造人申請建造執照使用之證明，僅係
        一行政上措施，不得憑為永久無償、有權占有之依據（
        最高法院93年度台上字第1572號、86年度台上字第94號
        判決意旨參照）。本件原告為系爭土地之所有人，被告
        為系爭建物之所有人，系爭建物占有系爭土地135平方
        公尺，目前仍由被告占有使用，有本院勘驗筆錄及現場
        照片、埔里地政事務所110年10月14日埔土測字第32430
        0號土地複丈成果圖為證（本院卷第165-183、189頁）
        。兩造於79年10月10日結婚，於婚姻關係存續期間，被
        告為系爭建物之起造人，由原告出具系爭土地使用同意
        書（本院卷第309頁），系爭建物於85年3月14日完工，
        並於85年6月26日以第一次登記為登記原因，登記為被
        告所有。嗣兩造於87年7月26日離婚，並於系爭離婚協
        議書約定被告應將系爭建物移轉登記給原告等情，已如
        前述。觀諸兩造婚姻關係、系爭建物興建過程，兩造當
        時為夫妻，依法負有同居之義務，原告乃出具系爭土地
        使用同意書，同意被告使用系爭土地興建系爭建物，足
        認當時兩造間就系爭土地成立未定期限之使用借貸關係
        ，該借貸之目的係繫於兩造婚姻關係。嗣兩造於87年7
        月26日離婚，兩造就系爭土地之借貸目的，自應隨同完
        畢，原告自無再為維繫與被告間之婚姻關係而同意被告
        繼續使用系爭土地之理，是該使用借貸關係於兩造離婚
        後已歸於消滅。
　　　⒊被告雖辯稱：依最高法院95年度台上字第1010號裁定意
        旨，系爭土地使用同意書之性質為類似使用借貸之無名
        契約，應類推適用使用借貸有關規定，原告應依被告借
        用系爭土地之目的使用完畢即系爭建物不再供人居住或
        不堪使用時，始得請求返還等語。惟上開最高法院裁定
        係認定上訴人「非表明該判決所違背之法令及其具體內
        容，暨依訴訟資料合於該違背法令之具體事實，更未具
        體敘述為從事法之續造、確保裁判之一致性或其他所涉
        及之法律見解具有原則上重要性之理由，難認其已合法
        表明上訴理由。依首揭說明，應認其上訴為不合法」為
        由，於程序上駁回上訴，並未就系爭土地使用同意書得
        否作為占有依據，表示意見，被告援引上開最高法院裁
        定意旨作為論述依據，似有誤會。又系爭土地使用同意
        書僅在同意起造人申請建築執照及建築時，有權使用系
        爭土地而已，非謂其已同意系爭建物建築完成後，系爭
        建物所有權人亦得使用系爭土地。參以建物興建後，依
        常情將存在並占有土地達數十年，而社會上通常、合理
        之不動產使用實務，土地所有人出具土地使用權同意書
        之原因多端，可能出於建物所有人支付相當之對價（例
        如向土地所有人買受土地，或設定地上權、訂立租賃契
        約並支付地租等），或基於其他信任關係之使用借貸關
        係等，以取得使用土地之合法權利，否則將使土地所有
        人因一次性出具土地使用權同意書，即受有數十年均不
        得處分、收益其土地之限制，顯非合理。是被告尚不得
        僅憑系爭土地使用同意書，即認與原告間成立使用借貸
        關係，而有占有使用系爭土地之合法權源，仍應視其等
        是否另行取得占有使用系爭土地之權利而定。本院既已
        認定兩造於婚姻關係存續期間成立未定期限之使用借貸
        關係，作為系爭建物占有系爭土地之依據，並於兩造離
        婚後，因借貸之目的使用完畢而歸於消滅。是被告此部
        分抗辯，並不可採。　　　　
　　　⒋使用借貸為無償契約，原屬貸與人與使用人之特定關係
        ，除當事人另有特約外，自無移轉其權利於第三人之可
        言（最高法院109年度台上字第498號判決、49年台上字
        第381號判例意旨參照）。使用借貸契約係債之關係，
        僅於當事人間有其效力。買受系爭房屋，並不當然繼受
        其前手與系爭土地所有人間之使用借貸關係，原則上不
        得執該關係主張其有使用系爭土地之權利（最高法院10
        8年度台上字第2463號判決意旨參照）。原告雖自認於
        潘心慈為系爭建物所有人期間，原告同意與潘心慈就系
        爭土地成立使用借貸關係，惟潘心慈於109年12月30日
        將系爭建物移轉給被告，依上開說明，被告並不當然繼
        受原告與潘心慈之使用借貸關係，被告亦不得執該使用
        借貸關係抗辯其有使用系爭土地之權利。
　　　⒌綜上，本院認系爭土地使用同意書、原告與潘心慈之使
        用借貸關係，均不得作為被告占有系爭土地之依據。被
        告復未提出其他事證證明其就系爭土地有占有權源，足
        認被告係無權占有系爭土地。
　　㈡本件原告請求拆除系爭建物返還系爭土地，係權利之正當
      行始，並無權利濫用：
　　　⒈權利之行使，不得違反公共利益，或以損害他人為主要
        目的。行使權利，履行義務，應依誠實及信用方法（民
        法第148條第1項、第2項）。民法第148條係規定行使權
        利，不得以損害他人為主要目的，若當事人行使權利，
        雖足使他人喪失利益，而苟非以損害他人為主要目的，
        即不在該條所定範圍之內（最高法院45年台上字第105
        號判例意旨參照）。權利之行使，是否以損害他人為主
        要目的，應就權利人因權利行使所能取得之利益，與他
        人及國家社會因其權利行使所受之損失，比較衡量以定
        之（最高法院71年台上字第737號判例意旨參照）。是
        權利人得為權利之行使為常態，僅於其權利行使將造成
        自己所得利益極少，而他人及國家社會所受之損失甚大
        之變態結果時，始受限制。而何謂「利益極少」、「損
        失甚大」，應就具體事實為客觀之認定，且應由主張變
        態情事者，負舉證之責（最高法院94年度台上字第632
        號判決意旨參照）。所謂誠實信用之原則，係在具體之
        權利義務關係，依正義公平方法，確定並實現權利內容
        ，避免一方犧牲他方利益以圖利自己，應以各方當事人
        利益為衡量依據，並考慮權利義務之社會作用，於具體
        事實為妥善運用（最高法院108年度台上字第1836號判
        決意旨參照）。可知有無權利濫用、違反誠信原則，須
        斟酌各該情況為利益衡量，其事實之有無，應依舉證責
        任分配定之，亦即被告應先就此權利行使障礙事實，負
        舉證責任。
　　　⒉系爭土地面積為715平方公尺，系爭建物占有系爭土地13
        5平方公尺，占用位置位於系爭土地之中間偏西側，有
        系爭土地登記第一類謄本、本院勘驗筆錄及現場照片、
        埔里地政事務所110年10月14日埔土測字第324300號土
        地複丈成果圖為證（本院卷第93-95、165-183、189頁
        ），足認系爭建物之占用面積、位置，致使原告難以利
        用整筆土地。本院將原告因權利行使所能取得之利益，
        與被告因其權利行使所受之損失，二者加以衡量，被告
        所受之損失（拆除系爭建物）雖然甚大，然原告權利行
        使所得利益（利用整筆土地）並非極少，堪稱甚多，且
        被告並未提出相關事證證明本件有何「原告所獲利益極
        少」之情事，是利益衡量後，本院認原告提起本件訴訟
        請求被告拆除系爭建物並返還系爭土地，雖足使被告喪
        失利益，惟非以損害被告為主要目的，並無權利濫用、
        違反誠信原則之情形。從而，被告抗辯：原告得知潘心
        慈於109年12月30日將系爭建物移轉給被告後，立即提
        起本件訴訟，有權利濫用、違反誠信原則等語，並不可
        採。
五、綜上所述，原告依民法第767條第1項前段、中段規定，請求
    被告拆除系爭建物，並將占有系爭土地部分返還原告，為有
    理由，應予准許。　　　
六、本件係依民事訴訟法第427條第1項訴訟適用簡易程序所為被
    告敗訴之判決，依同法第389條第1項第3款規定，應依職權
    宣告假執行。又原告雖於起訴狀表示願供擔保請准宣告假執
    行等語，惟此不過係促請本院依職權為假執行之宣告，並非
    假執行之聲請，不另為准駁之諭知。被告聲請宣告免為假執
    行，核無不合，爰依同法第392條第2項規定，酌定相當之擔
    保金額准許之。　　　
七、本件事證已臻明確，兩造其餘攻防方法及所提證據，經本院
    斟酌後，核與判決結果不生影響，爰不予逐一論駁，併此敘
    明。
八、訴訟費用負擔之依據：民事訴訟法第78條。　　　　　　　
中　　華　　民　　國　　111 　年　　10 　　月　　11　 日
                  埔里簡易庭  法  官  鄭煜霖
附表
起訴時訴之聲明 最後訴之聲明 一、被告應將坐落南投縣○○鎮○○段0000號土地上同段98建號建物（門牌號碼：南投縣○○鎮○○路0○0號，面積以地政事務所實測為準）拆除，拆除後將其所占用之土地騰空返還原告。 二、願供擔保請准宣告假執行。 一、被告應將坐落南投縣○○鎮○○段0000號土地上如南投縣埔里地政事務所民國110年10月14日埔土測字第324300號土地複丈成果圖所示編號A部分之建物（面積135平方公尺）拆除，拆除後將其所占用之土地騰空返還原告。 二、願供擔保請准宣告假執行。 
以上為正本係照原本作成。
如不服本判決，應於送達後20日內，向本院提出上訴狀並表明上
訴理由，如於本判決宣示後送達前提起上訴者，應於判決送達後
20日內補提上訴理由書（須附繕本）。
中　　華　　民　　國　　111 　年　　10　　月　　11　　日
　　　　　　　　　　　　　　　書記官  洪妍汝